【裁判字號】    98,台上,7116
【裁判日期】    981126
【裁判案由】    違反毒品危害防制條例
【裁判全文】
最高法院刑事判決            九十八年度台上字第七一一六號
上  訴  人  甲○○
            乙○○
上 列一 人
選任辯護人  林振堆律師
上列上訴人等因違反毒品危害防制條例案件，不服台灣高等法院
中華民國九十八年八月二十七日第二審判決（九十八年度上訴字
第二三一六號，起訴案號：台灣台北地方法院檢察署九十七年度
偵字第二三五五六號），提起上訴，本院判決如下：
    主  文
原判決撤銷，發回台灣高等法院。
    理  由
原判決認定上訴人甲○○（綽號國仔）、乙○○（綽號世匠）有
其事實欄所載犯行，因而維持第一審論甲○○共同製造第二級毒
品罪，處有期徒刑捌年；乙○○共同製造第二級毒品罪，累犯，
處有期徒刑玖年陸月；並均為相關從刑之宣告，駁回甲○○、乙
○○在第二審之上訴；固非無見。
惟查：（一）、科刑之判決書，對於犯罪事實必須詳加認定，而
後於理由內敘明其認定犯罪事實所憑證據及其認定之理由，方足
以資論罪科刑。其所載事實、理由與所宣告之主文，尤必互相一
致，若僅於理由內敘明其有犯罪之證據，而事實欄並未認定，則
理由失其根據，僅於主文宣告其罪刑，而事實理由內均未記載，
則主文亦失其根據，均與法定程式不符，其判決顯屬違法。原判
決維持第一審論處甲○○、乙○○共同製造第二級毒品甲基安非
他命，無非以證人即法務部調查局鑑識科學處鑑識人員劉君義於
第一審審理時之證述及法務部調查局鑑定結果為依據。惟依鑑定
結果，原判決附表一編號壹-2扣案反應器一個、壹-6錐形稍瓶（
大、中、小）三個，其上殘留物均具有麻黃鹼成分；壹-3氫氧化
鈉水溶液一桶，其上殘留物具有甲基安非他命、愷他命成分，壹
-4電磁爐二個、壹-8瓦斯爐一個，其上殘留物具有麻黃鹼、甲基
安非他命、愷他命成分；壹-5陶瓷漏斗（大、中、小）三個、壹
-13分液漏斗一個、壹-22粉碎機一臺，其上殘留物具有麻黃鹼、
甲基安非他命成分；壹-21 磅秤三個其上殘留物具有甲基麻黃鹼
、麻黃鹼、甲基安非他命、愷他命、海洛因成分；壹-23(1) 粉末
三袋均含第四級毒品先驅原料第五項甲基麻黃鹼成分，合計淨重
一七六０．四五公克（空包裝總重一九．五五公克 ）；壹-23(2)
粉末一袋含第四級毒品先驅原料第六項去甲麻黃鹼成分，淨重三
．四六公克（空包裝重０．四四公克 ）；壹-23(3)結晶物一包含
第二級第八九項毒品甲基安非他命及第四級毒品先驅原料第一項
麻黃鹼成分，淨重一．三六公克（空包裝重０．四四公克），甲
基安非他命純度五．二七％，純質淨重０．０七公克，麻黃鹼純
度六二．二五％，純質淨重０．八五公克；壹-29 吸食器一個其
上殘留物具有甲基麻黃鹼、麻黃鹼成分；壹-30 過濾網二個其上
殘留物具有麻黃鹼成分；壹-31 冰箱一臺其上殘留物具有甲基麻
黃鹼、麻黃鹼、甲基安非他命、愷他命成分；壹-33 液態第二級
毒品甲基安非他命一桶，含第二級第八九項毒品甲基安非他命、
第三級第一九項毒品愷他命及第四級毒品先驅原料第一項麻黃鹼
成分，淨重一四三０公克（空桶重一００公克），甲基安非他命
純度以一％計，純質淨重一四．三０公克，麻黃鹼平均純度三四
．四九％，純質淨重四九三．二一公克；原判決附表一貳-1液態
半成品原料二瓶，大瓶裝，含第三級第十九項毒品愷他命及第四
級毒品先驅原料第一項麻黃鹼成分，淨重二三六七．四九公克（
空桶重七七．五一公克），麻黃鹼純度以一％計，純質淨重二三
．六七公克，另寶特瓶裝含第四級毒品先驅原料第五項甲基麻黃
鹼成分，淨重七八．八０公克（空桶重二六．二０公克）；貳-3
結晶物一包含第四級毒品先驅原料第五項甲基麻黃鹼成分，淨重
０．五七公克（空包裝重０．四三公克）；原判決附表二編號三
吸食器一只，其上殘留物具有甲基麻黃鹼、甲基安非他命成分；
編號六液態半成品原料一瓶，含第四級毒品先驅原料第五項甲基
麻黃鹼成分，淨重五五．八六公克（空包裝重六四．一四公克）
等語（見偵查卷第一四一至一六六頁）。除甲基安非他命成分外
，並含有愷他命、海洛因、麻黃鹼、甲基麻黃鹼、甲麻黃鹼等成
分， 亦即含有毒品危害防制條例第二條附表一所示第一級毒品6
海洛因（Heroin），附表二所示第二級毒品89甲基安非他命（Me
thamphetamine、（+）-（S）-N,alpha-dime-thylphenethylami
ne），附表三所示第三級毒品19愷他命（Ketamine）等成分，及
毒品先驅原料一麻黃（Ephedrine）、五甲基麻黃（Methylephed
rine）、七假麻黃（Pseudoephedri ne）等品項，剔除毒品先驅
原料，尚含有海洛因、甲基安非他命、愷他命成分，分屬第一級
、第二級及第三級毒品。原判決事實欄既認定甲○○、乙○○所
共同製造者係甲基安非他命，而理由及扣案之原料、結晶物、設
備、器具如上述附表一壹-21 磅秤上殘留物具有甲基安非他命、
愷他命、海洛因成分；附表一壹-23(3) 結晶物含甲基安非他命及
第四級毒品先驅原料第一項麻黃鹼成分；附表一壹-33 液態第二
級毒品甲基安非他命，含甲基安非他命、愷他命及第四級毒品先
驅原料第一項麻黃鹼成分；附表一貳-1液態半成品原料，大瓶裝
，含愷他命及第四級毒品先驅原料第一項麻黃鹼成分。然僅論以
共同製造甲基安非他命，所載事實、理由與所宣告之主文，互不
一致，洵有理由矛盾之違法。（二）、甲基安非他命為毒品危害
防制條例第二條第二項第二款所定之第二級毒品，係以鹽酸麻黃
素為原料，先經鹵化反應程序製成氯假麻黃素，再經氫化反應程
序而產生含有甲基安非他命成分之滷水（液態甲基安非他命），
最後經純化結晶步驟，將生成之結晶物脫水風乾，而得高純度之
固態甲基安非他命。故就製造過程而言，氫化反應程序所產生之
滷水，已含有甲基安非他命成分，即屬化學反應之製成品，應認
已製造既遂。至純化結晶步驟，僅係去其雜質並使之固化為結晶
體，以提高純度及方便施用而已，有無經過此過程，並不影響製
造既遂之認定。原判決事實認定甲○○、乙○○利用如原判決附
表一所示原料、設備及器具，共同以將麻黃鹼加入鹽酸、鈀金等
原料，製造出如該附表一編號壹-33 所示液態甲基安非他命，再
將醋酸鈉加水加熱，與該附表一編號壹-3 3所示液態甲基安非他
命混合，使之純化置入冰箱結晶之方式，共同在上開製毒地點製
造甲基安非他命（見原判決第十九至二十五頁）。理由說明甲○
○、乙○○二人共同製造扣案如上述附表一編號壹-33 所示液態
甲基安非他命，再進而純化出如該附表一編號壹-23(3) 所示甲基
安非他命結晶物一包（淨重一．三六公克），其製造甲基安非他
命行為已達既遂程度（見原判決第七頁第二至五行）。則該附表
一編號壹-33 所示液態甲基安非他命是否即氫化反應程序所產生
之滷水？如係經氫化反應程序，已達既遂之程度，而經鑑定結果
，該附表一編號壹-33 物品含甲基安非他命、愷他命及第四級毒
品先驅原料第一項麻黃鹼成分，似已達製造甲基安非他命、愷他
命既遂之程度，應構成製造第二級毒品甲基安非他命、第三級毒
品愷他命之罪。原判決未敘明，僅論以共同製造甲基安非他命之
理由及依據，難謂無理由不備之違誤。又經氫化反應程序所產生
如上述附表一編號壹-33 所示液態甲基安非他命，含甲基安非他
命、愷他命及第四級毒品先驅原料第一項麻黃鹼成分，而該附表
一壹-23(3)結晶物，如係該附表一編號壹-33所示液態甲基安非他
命經純化結晶步驟所得，何以僅含甲基安非他命及第四級毒品先
驅原料第一項麻黃鹼成分，而未含愷他命成分？另原判決既認定
甲○○、乙○○僅基於共同製造甲基安非他命之犯意，惟上述附
表一編號貳-1液態半成品原料（大瓶裝），卻僅含愷他命及第四
級毒品先驅原料第一項麻黃鹼成分，而無甲基安非他命成分？原
判決未遑究明，遽行判決，亦有調查職責未盡之可議。以上或為
上訴意旨所指摘，或為本院得依職權調查之事項，應認有撤銷原
判決發回更審之原因。
據上論結，應依刑事訴訟法第三百九十七條、第四百零一條，判
決如主文。
中    華    民    國  九十八  年  十一    月  二十六  日
                      最高法院刑事第八庭
                          審判長法官  洪  文  章
                                法官  王  居  財
                                法官  郭  毓  洲
                                法官  黃  梅  月
                                法官  邱  同  印
      本件正本證明與原本無異
                                      書  記  官
中    華    民    國  九十八  年  十一    月   三十   日
                                                      R


司法院資訊處製作；財團法人民間司法改革基金會備份。
